臺灣臺北地方法院刑事判決
110年度金訴字第27號
公  訴  人  臺灣臺北地方檢察署檢察官
被      告  王麗娥


選任辯護人  劉宛甄律師
            丁銓佑律師
被      告  吳佳儒


選任辯護人  吳逸軒律師
上列被告等因違反銀行法案件，經檢察官提起公訴（108年度偵
字第20475號），本院判決如下：
    主  文
王麗娥共同犯銀行法第一百二十五條第一項前段之非法辦理國內
外匯兌業務罪，處有期徒刑貳年。緩刑貳年，並應於本判決確定
之日起壹年內，向公庫支付新臺幣玖萬元。
吳佳儒共同犯銀行法第一百二十五條第一項前段之非法辦理國內
外匯兌業務罪，處有期徒刑壹年捌月。緩刑貳年，並應於本判決
確定之日起壹年內，向公庫支付新臺幣參萬元。
    事  實
一、王麗娥、吳佳儒均知悉除法律另有規定者外，非銀行不得辦
    理國內外匯兌業務，竟與真實姓名、年籍不詳之成年人共同
    基於非法辦理國內外匯兌業務之犯意聯絡，於民國104年4月
    間至106年12月間，由吳佳儒委由不知情之友人楊順達（另
    經檢察官為不起訴處分）提供其於國泰世華銀行臨安分行帳
    號000000000000號帳戶，作為辦理兩岸地下通匯業務之用，
    供附表編號1至5所示匯款人將欲兌換之新臺幣款項，匯入楊
    順達所提供之上開帳戶（就匯款日期、匯款人及金額，詳如
    附表所示），王麗娥則委由不知情之友人藍逸昇、涂佳見、
    范家富、表弟吳建興、兒子郭晉喻等人將款項領出後，交由
    真實姓名、年籍不詳之成年人收執後，在大陸地區以現金或
    匯款方式，將按約定匯率兌換等值之人民幣，交付給前開匯
    款人所指定之人，以此方式辦理臺灣地區與大陸地區間之非
    法匯兌業務，匯兌金額共計新臺幣（下同）665萬4,382元。
二、王麗娥承前開違反銀行法之犯意，與陳飛南（陳飛南部分待
    通緝到案後另行審結），及真實姓名、年籍不詳之成年人共
    同基於非法辦理國內外匯兌業務之犯意聯絡，於105年8月間
    至106年12月間，以陳飛南於華南商業銀行大稻埕分行帳號0
    00000000000號帳戶、中國信託商業銀行永吉分行帳戶00000
    0000000號帳戶，及不知情之陳昌旗（為王麗娥、陳飛南共
    同友人，另經檢察官為不起訴處分）所提供之華南商業銀行
    大稻埕分行帳號000000000000號帳戶，作為辦理兩岸地下通
    匯業務之用，供附表編號6至13所示匯款人將欲兌換之新臺
    幣款項，陸續匯入上開帳戶（就匯款日期、匯款人及金額，
    詳如附表所示），由王麗娥自行或委由不知情之友人藍逸昇
    、涂佳見、范家富、表弟吳建興、兒子郭晉喻等人將款項領
    出後，交由真實姓名、年籍不詳之成年人收執後，在大陸地
    區以現金或匯款方式，將按約定匯率兌換等值之人民幣，交
    付給前開匯款人所指定之人，以此方式辦理臺灣地區與大陸
    地區間之非法匯兌業務，匯兌金額共計新臺幣（下同）2,38
    9萬9,216元。
三、案經法務部調查局臺北市調查處移送臺灣臺北地方檢察署檢
    察官偵查起訴。
    理  由
壹、證據能力
一、供述證據部分：按被告以外之人於審判外之陳述，雖不符同
    法第159條之1至159條之4之規定，而經當事人於審判程序同
    意作為證據，法院審酌該言詞陳述或書面陳述作成時之情況
    ，認為適當者，亦得為證據。又當事人、代理人或辯護人於
    法院調查證據時，知有第159條第1項不得為證據之情形，而
    未於言詞辯論終結前聲明異議者，視為有前項之同意，刑事
    訴訟法第159條之5第1、2項亦定有明文。本件當事人及辯護
    人就本判決所引用其餘被告以外之人於審判外之言詞或書面
    陳述之證據能力，於本院審判期日中均未予爭執，且迄至言
    詞辯論終結前亦未聲明異議，本院審酌該等具有傳聞證據性
    質之證據製作時之情況，並無不能自由陳述之情形，亦未見
    有何違法取證或其他瑕疵，且與待證事實具有關聯性，認為
    以之作為證據應屬適當，自均有證據能力。
二、非供述證據部分：本院以下所引用非供述證據部分，並無證
    據證明係公務員違背法定程序所取得，是依刑事訴訟法第15
    8條之4反面解釋，即具證據能力。
貳、認定事實所憑之證據及理由
一、前揭事實，業據被告王麗娥、吳佳儒於偵查、本院準備程序
    及審理時均坦承不諱（北檢偵20475卷一第45至59頁、第95
    至99頁、第127至135頁，北檢偵20475卷四第69至71頁、第7
    7至80頁、第87至90頁、第151至157頁，本院卷第186頁、第
    278頁、第371頁），並有玉山銀行集中管理部111年4月25日
    玉山個（集）字第1110050854號函暨附件（本院卷第233至2
    71頁），及如附表卷證出處欄位所示之證據資料附卷可稽，
    足認被告2人前揭出於任意性之自白與事實相符。
二、綜上所述，本件事證明確，被告2人犯行堪以認定，應予依
    法論科。
參、論罪科刑
一、論罪部分：
㈠、新舊法比較：按行為後法律有變更者，適用行為時之法律，
    但行為後之法律有利於行為人者，適用最有利於行為人之法
    律，刑法第2條第1項定有明文。被告2人行為後，銀行法第1
    25條第1項已於107年1月31日修正公布，並自同年2月2日施
    行。而修正前之銀行法第125條第1項規定：「違反第二十九
    條第一項規定者，處三年以上十年以下有期徒刑，得併科新
    臺幣一千萬元以上二億元以下罰金。『其犯罪所得』達新臺幣
    一億元以上者，處七年以上有期徒刑，得併科新臺幣二千五
    百萬元以上五億元以下罰金」，修正後為「違反第二十九條
    第一項規定者，處三年以上十年以下有期徒刑，得併科新臺
    幣一千萬元以上二億元以下罰金。『其因犯罪獲取之財物或
    財產上利益』達新臺幣一億元以上者，處七年以上有期徒刑
    ，得併科新臺幣二千五百萬元以上五億元以下罰金」，經比
    較新舊法之結果，修正後所謂「因犯罪獲取之財物或財產上
    利益」包括「因犯罪直接取得之財物或財產上利益、因犯罪
    取得之報酬」，較修正前之「犯罪所得」包括「因犯罪直接
    取得之財物或財產上利益、因犯罪取得之報酬、前述變得之
    物或財產上利益等」之範圍較為限縮，此項犯罪加重處罰條
    件既有修正，涉及罪刑之認定，自屬犯罪後法律有變更，且
    修正後之法律較有利於行為人，而適用修正後之銀行法第12
    5條第1項之規定。　　
㈡、按銀行法第29條第1項所稱「匯兌業務」，係指行為人不經由
    現金之輸送，而藉與在他地之分支機構或特定人間之資金清
    算，經常為其客戶辦理異地間款項之收付，以清理客戶與第
    三人間債權債務關係或完成資金轉移之行為。而「國內外匯
    兌」則係謂銀行利用與國內異地或國際間同業相互劃撥款項
    之方式，如電匯、信匯、票匯等，以便利顧客國內異地或國
    際間交付款項之行為，代替現金輸送，了結國際間財政上、
    金融上及商務上所發生之債權債務，收取匯費，並可得無息
    資金運用之一種銀行業務而言。是凡從事異地間寄款、領款
    之行為，無論是否賺有匯差，亦不論於國內或國外為此行為
    ，均符合銀行法該條項「匯兌業務」之規定。再資金款項皆
    得為匯兌業務之客體，本無法定貨幣或外國貨幣等之限制，
    人民幣雖非我國所承認之法定貨幣，但卻為中國大陸地區內
    部所定之具流通性貨幣，則人民幣係屬資金、款項，並無疑
    義（最高法院95年度台上字第5910號判決意旨參照）；所謂
    「辦理國內外匯兌業務」，係指經營接受匯款人委託將款項
    自國內甲地匯往國內乙地交付國內乙地受款人、自國內（外
    ）匯往國外（內）交付國外（內）受款人之業務，諸如在臺
    收受客戶交付新臺幣，而在國外將等值外幣交付客戶指定受
    款人之行為即屬之；亦即無論係以自營、仲介、代辦或其他
    安排之方式，不經由現金之輸送，而藉由與在他地之分支機
    構或特定人間之資金清算，經常為其客戶辦理異地間款項之
    收付，以清理客戶與第三人間債權債務關係或完成資金轉移
    之行為，均屬銀行法上之「匯兌業務」（最高法院108年度
    台上字第1388號判決意旨參照）。如行為人接受客戶匯入之
    款項，已在他地完成資金之轉移或債權債務之清理者，即與
    非法辦理匯兌業務行為之構成要件相當，不以詳列各筆匯入
    款於何時、何地由何人以何方式兌領為必要（最高法院
　　99年度台上字第7380號判決意旨參照）。　　　　　　
㈢、核被告王麗娥所為（即事實欄一、二部分），均係違反銀行
    法第29條第1項未經主管機關許可經營銀行業務而辦理國內
    外匯兌業務之規定，應依同法第125條第1項前段規定論處；
　　核被告吳佳儒所為（即事實欄一部分），係違反銀行法第29
    條第1項未經主管機關許可經營銀行業務而辦理國內外匯兌
    業務之規定，應依同法第125條第1項前段規定論處。
㈣、共同正犯：
１、按共同正犯，係共同實施犯罪行為之人，在合同意思範圍以
    內，各自分擔犯罪行為之一部，相互利用他人之行為，以達
    其犯罪之目的者，即應對於全部所發生之結果，共同負責。
    共同正犯之犯意聯絡，不限於事前有所協議，其於行為當時
    ，基於相互之認識，以共同犯罪之意思參與者，亦無礙於共
    同正犯之成立；復不以數人間直接發生者為限，即有間接之
    聯絡者，亦包括在內（最高法院28年度上字第3110號、73年
    度台上字第1886號、77年度台上字第2135號判決意旨參照）
    。亦即共同正犯，在共同意思範圍內，組成一共犯團體，倘
    具有相互利用其行為之共同意思所為，團體中任何一人之行
    為，均為共犯團體之行為，他共犯均須負共同責任，初無分
    別何一行為係何一共犯所實行之必要。
２、就事實欄一所示部分犯行，被告2人與真實姓名、年籍不詳之
    成年人，於案發期間，各自分擔此部分行為之一部，相互利
    用彼此之行為，顯見其等就此部分犯行，有犯意聯絡及行為
    分擔，應論以共同正犯；就事實欄二所示部分犯行，被告王
    麗娥、同案被告陳飛南與真實姓名、年籍不詳之成年人，具
    有犯意聯絡及行為分擔，應論以共同正犯。
㈤、刑事法若干犯罪行為態樣，本質上原具有反覆、延續實行之
    特徵，立法時既予特別歸類，定為犯罪構成要件之行為要素
    ，則行為人基於概括犯意，在密切接近之一定時、地持續實
    行之複次行為，倘依社會通念，於客觀上認為符合一個反覆
    、延續性之行為觀念者，於刑法評價上，即應僅成立一罪，
    學理上所稱「集合犯」之職業性、營業性或收集性等具有重
    複特質之犯罪均屬之，例如經營、從事業務、收集、販賣、
    製造、散布等行為概念者是。查銀行法第29條第1項係以辦
    理國內外匯兌業務為要件，自屬營業犯性質，以同種類之行
    為為目的之集合體或個人，具有多次性、持續性與集合性之
    內涵，核其性質應屬於集合犯中之營業犯類型，為實質上一
    罪。是本案被告2人各於事實欄所載期間，持續實行非法匯
    兌業務行為，應各僅論以集合犯之一罪。　　
㈥、按銀行法第125條之4第2項前段規定，犯同法第125條之罪，
    在偵查中自白，如自動繳交全部犯罪所得者，減輕其刑。其
    立法意旨，係為鼓勵犯罪行為人勇於自白並自動繳出其因參
    與相關犯罪之所得而設。惟若無犯罪所得，自無所謂自動繳
    交全部犯罪所得之問題，解釋上此時祇要在偵查中自白，即
    應認有上開減刑規定之適用。又所謂在偵查中「自白」，係
    指被告對於自己犯罪事實之全部或攸關犯罪構成要件之主要
    部分，在偵查中向有偵（調）查犯罪職權之公務員為坦白供
    述而言，亦即以所承認之全部或主要犯罪事實，在實體法上
    已合於犯罪構成要件之形式為已足，不以自承所犯罪名為必
    要（最高法院109年度台上字第1491號判決意旨參照）。查
    被告2人均於偵查中就構成要件之主要部分坦承不諱（北檢
    偵20475卷一第45至59頁、第95至99頁、第127至135頁，北
    檢偵20475卷四第69至71頁、第77至80頁、第87至90頁、第1
    51至157頁），另被告均謂並無獲利（本院卷第186至187頁
    ），且依卷內事證尚無證據可認被告2人因本案獲有犯罪所
    得，自無所謂自動繳交全部犯罪所得之問題，是被告2人合
    於前開銀行法減刑規定之要件，均應依銀行法第125條之4第
    2項前段規定減輕其刑。
二、科刑部分：
㈠、爰以行為人之責任為基礎，依刑法第57條規定，審酌被告2人
    無視我國對於匯兌管制之禁令，非法辦理臺灣地區與大陸地
    區間之匯兌業務，危害國家金融政策之推行及妨害我國金融
    匯款之交易秩序，惟以被告2人非法辦理國內外匯兌業務期
    間非長，對於一般社會大眾之財產亦未直接造成影響，惡性
    尚難謂重大，且於犯後業已坦承犯行，犯後態度尚稱良好；
    兼衡其等犯罪之動機、目的及手段、所生之損害、非法辦理
    匯兌收付之總額、共犯結構之分工及參與程度，自述之智識
    程度及其等家庭經濟狀況（本院卷第373頁）等一切情狀，
    分別量處如主文所示之刑。
㈡、被告2人前均未曾因故意犯罪受有期徒刑以上刑之宣告，有臺
    灣高等法院被告前案紀錄表在卷可稽，其等因一時失慮致罹
    刑章，於犯後均已坦承犯行，可見其等悔意；兼衡其等之家
    庭經濟狀況、教育程度，與本件犯罪之動機、目的等一切情
    狀，諒其等經此偵、審程序當知所警惕，而無再犯之虞，是
    本院認前開就被告2人所宣告之刑，以暫不執行為適當，爰
    依刑法第74條第1項第1款規定，宣告緩刑期間如主文所示，
    以啟自新。另被告2人因法治觀念不足而為上開犯罪，為督
    促其等明瞭所為造成之損害、培養正確之法治觀念，能戒慎
    行止，預防再犯，有命其等為一定負擔以為暫不執行刑罰之
    條件之必要。經審酌上述各情，併依刑法第74條第2項第4款
    之規定，諭知被告2人各應於一定期間內向公庫支付如主文
    所示之金額，以為緩刑之條件，並為警惕。倘被告2人違反
    上開應行負擔之事項且情節重大者，足認原宣告之緩刑難收
    其預期效果，而有執行刑罰之必要者，檢察官得依刑事訴訟
    法第476條、刑法第75條之1第1項第4款規定，聲請撤銷本件
    緩刑之宣告，併予敘明。
肆、沒收：本案尚無證據可認被告2人有因本案犯行而有實際獲
    利，已如前述，而無從就其犯罪所得予以宣告沒收，附此敘
    明。
據上論斷，應依刑事訴訟法第299條第1項前段，銀行法第29條第
1項、第125條第1項、第125條之4第2項前段，刑法第2條第1項後
段、第11條、第28條、第74條第1項第1款、第2項第4款規定，判
決如主文。
本案經檢察官黃筵銘提起公訴，檢察官羅嘉薇到庭執行職務。
中　　華　　民　　國　　111 　年　　8 　　月　　5 　　日
　　　　　　　　　刑事第十六庭  審判長法　官　胡宗淦
　　　　　　　　　                    法  官  林幸怡
　　　　　　　　　                    法  官  郭  嘉
上正本證明與原本無異。
如不服本判決應於收受送達後20日內向本院提出上訴書狀，並應
敘述具體理由；其未敘述上訴理由者，應於上訴期間屆滿後20日
內向本院補提理由書（均須按他造當事人之人數附繕本）「切勿
逕送上級法院」。因疫情而遲誤不變期間，得向法院聲請回復原
狀。
                                      書記官  呂慧娟
中　　華　　民　　國　　111 　年　　8 　　月　　8 　　日
附錄本案論罪科刑法條全文：
銀行法第125條
違反第29條第1項規定者，處3年以上10年以下有期徒刑，得併科
新臺幣1千萬元以上2億元以下罰金。其因犯罪獲取之財物或財產
上利益達新臺幣一億元以上者，處7年以上有期徒刑，得併科新
臺幣2千5百萬元以上5億元以下罰金。
經營金融機構間資金移轉帳務清算之金融資訊服務事業，未經主
管機關許可，而擅自營業者，依前項規定處罰。
法人犯前二項之罪者，處罰其行為負責人。
附表：詳如後附。